臺灣高等法院刑事判決　　　　　　　　　　　　　九十一年度上訴字第一三九一號
　　上　訴　人
　　即　被　告　乙○○
　　指定辯護人　本院甲○辯護人
右上訴人因殺人案件，不服臺灣桃園地方法九十年度重訴字第二六號，中華民國九十
一年三月六日第一審判決（起訴案號：臺灣桃園地方法院檢察署九十年度偵字第八六
二五號）提起上訴，本院判決如左：
    主  文
上訴駁回。
    事  實
一、乙○○於民國九十年五月十八日十八時一分許，酒後（尚未至酒醉程度）自外歸
    來，在桃園縣復興鄉○○村○鄰○○路三號住處內，適見其養子楊文章在家喝酒
    ，乃予斥責，楊文章聽後不悅，遂以穢語回罵乙○○，乙○○不堪受辱，即出手
    掌摑楊文章一巴掌，然楊文章亦隨之還手將乙○○推倒在地上，二人旋即相互扭
    打，乙○○竟萌殺人之犯意，隨手自地上拿起其所有之鐵製榔頭一把，朝楊文章
    之頭、耳、眼、後頸等部猛擊多下，致楊文章頭部前頂部四處弦月形裂傷（二公
    分）、左顳部二處弦月形裂傷、左耳裂傷（七公分）、左耳垂弦月形裂傷、左側
    眼眶圓形裂傷（二公分）、左側後頂枕部骨折（二公分）、後頂骨二處弦月形裂
    傷、左頂骨凹陷（二‧五公分）骨折、左頂枕葉破裂、左頂枕部破碎性骨折、枕
    部、後頸部、左顳部頭皮下出血、左頂枕部、右頂部腦膜血管下腔出血、第一頸
    椎脫臼、右後頸部弦月形裂傷及左胸外側（五Ｘ三公分）、左臀（七Ｘ五公分）
    、左上臂外側（九Ｘ○‧五公分）等處皮下出血以及右膝前側二處擦傷（三Ｘ三
    公分、一‧五Ｘ一‧五公分），乙○○先至附近之復興消防隊請求派員將楊文章
    送醫急救，並於其犯罪被發覺前，即前往桃園縣警察局大溪分局復興分駐所自首
    犯罪並接受裁判。嗣經警扣得其所有供犯罪所用之鐵製榔頭一把。而楊文章經送
    醫後，延至同日廿一時五十二分許，終因顱骨骨折、顱內出血及第一頸椎脫臼等
    傷害，致神經性休克不治死亡。
二、案經桃園縣警察局大溪分局報請臺灣桃園地方法院檢察署檢察官偵查起訴。
    理  由
一、訊據被告乙○○對其曾於右揭時地因斥責被害人楊文章不該常常喝酒而遭被害人
    頂嘴辱罵髒話，於掌摑被害人一巴掌後遭被害人還擊推倒在地上，進而相互扭打
    及撿持地上之榔頭敲擊被害人頭部多下等情，坦承不諱，惟矢口否認有殺人之犯
    意，辯稱被害人將伊推倒在地上並繼續毆打，伊順手拿起旁邊之榔頭亂打，伊之
    行為，合乎正當防衛或緊急避難，伊主要是要打被害人手臂，因被害人晃動身體
    ，才失手打到被害人頭部，伊意乃在把被害人打跑、嚇跑，且伊自幼抱養被害人
    ，旨在伊年老時有所依靠，實無置被害人於死之意，祇因當時若不把被害人打昏
    便反會被被害人打死云云。
二、惟查被告於警訊中供承於前揭時、地遭被害人辱罵、推倒，而與被害人相互扭打
    ，乃隨手於地上拿起其所有之榔頭連續敲打被害人頭部成傷，血流很多，傷勢嚴
    重等情，其於偵查中供承於前揭時、地，我有說他（被害人），他用髒話罵我，
    我就打他耳光，就與被害人扭打起來，我打不過他，我拿起一把榔頭往他頭部打
    ，一直打，打幾下不記得，他大量流血我才停下等語，又本件被害人楊文章確係
    受有鈍器傷致頭部前頂部四處弦月形裂傷（二公分）、左顳部二處弦月形裂傷、
    左耳裂傷（七公分）、左耳垂弦月形裂傷、左側眼眶圓形裂傷（二公分）、左側
    後頂枕部骨折（二公分）、後頂骨二處弦月形裂傷、左頂骨凹陷（二‧五公分）
    骨折、左頂枕葉破裂、左頂枕部破碎性骨折、枕部、後頸部、左顳部頭皮下出血
    、左頂枕部、右頂部腦膜血管下腔出血、第一頸椎脫臼、右後頸部弦月形裂傷及
    左胸外側（五Ｘ三公分）、左臀（七Ｘ五公分）、左上臂外側（九Ｘ○‧五公分
    ）等處皮下出血以及右膝前側二處擦傷（三Ｘ三公分、一‧五Ｘ一‧五公分），
    經送醫終因顱骨骨折、顱內出血及第一頸椎脫臼等傷害，致神經性休克不治死亡
    等情，業經檢察官督同法醫師及檢驗員相驗、解剖完竣，有相驗屍體證明書、驗
    斷書、勘驗筆錄各一份、現場照片、相驗照片、解剖照片計三十五張及法務部法
    醫研究所民國九十年六月廿七日法醫所九○理字第一一二四號函以及函隨檢附之
    九○法醫所醫鑑字第○六三六號鑑定書各一件在卷可按，並有行兇工具被告所有
    之鐵製榔頭一把扣案、該榔頭之照片一張附卷可稽，足認被告確有於前揭時、地
    持鐵製榔頭擊打被害人頭部。關於被告持鐵製榔頭毆打被害人頭部之次數，其於
    偵查及原審審理中均稱擊打多次，打幾下已不記得等語，於警訊中則稱打三下等
    語，惟依前開相驗、解剖之結果，被害人頭部所受明顯外傷成弦月形或圓形者即
    達十處，且被害人身體又另有多處之外傷存在，可見被告持榔頭擊打被害人頭部
    之次數，顯然高於三次，自以被告於偵審中自白之擊打多次與事實相符。又扣案
    之榔頭鐵質部分，圓端直徑二‧八公分，呈平頭釘釘子用，另一端似燕尾狀呈Ｖ
    字開叉拔釘用，鐵質部分長約十二公分，木柄長二十八公分，略呈圓柱形（直徑
    三公分），勘驗時木質柄與鐵質部分已分離，業據原審勘驗明確載於筆錄可按，
    事證已臻明確。
三、按頭部係人體脆弱之要害部位，苟以鈍器用力敲擊，顯足以致人死亡，此乃眾所
    週知之事，而被告於偵、審中亦自陳知悉此理，其竟以堅硬無比之鐵製榔頭，使
    勁敲擊被害人楊文章頭、耳、眼、後頸等致命要害，致被害人頭部多處外傷、顱
    骨破裂、骨折、顱內出血、頸椎脫臼，足見其下手用力甚猛，殺意至堅，其有致
    被害人於死亡之意甚明。再參以被告所陳「（用榔頭來敲擊頭部你會不知道？）
    那時候我沒有顧慮到那些，目前就是你死我活，沒有時間去考慮其他的東西」等
    語（參見原審民國九十年十一月二十日訊問筆錄），益見被告於持鐵製榔頭敲擊
    被害人之時即有致被害人於死之故意，所辯無致被害人死亡之意，要係圖卸之詞
    ，不可採信。被害人係受被告持榔頭猛擊頭部多下，傷重不治死亡，被告之行為
    與被害人死亡之結果自有相當因果關係。又彼此互毆又必以一方初無傷人之行為
    ，因排除對方不法之侵害而加以還擊，始得以正當防衛論，無從分別何方為不法
    侵害之互毆行為，不得主張正當防衛（最高法院三十年上字第一○四○號判例參
    照）。本件係被告先出手掌摑被害人，且於二人相互扭打中隨手取持旁地上之榔
    頭基於殺人犯意，敲擊被害人頭部等致命部位而造成被害人死亡之結果，被害人
    僅係與之扭打互毆，尚不能證明被害人有加害被告生命之意思，其又係持榔頭朝
    被害人頭部要害猛擊多下，而非僅單純在被害人面前揮舞，或朝被害人手、足揮
    擊之嚇阻或擺脫被害人與之扭打之防衛動作，核與正當防衛有間，被告及指定辯
    護人所辯被告係係正當防衛，僅要把被害人打昏、打跑云云，亦係圖卸之詞，亦
    不可採信。被告及指定辯護人另辯稱其係緊急避難云云，惟查刑法上之緊急避難
    行為，須以災難之發生非出於行為人之故意或過失所致為前提，若災難之發生係
    由於行為人之故意或過失所致，則其故意或過失之行為自應依法處罰，殊無主張
    緊急避難之餘地（五十九年度台上字第二五○五號判決參照）。本件既係因被告
    之故意侵害行為所致，自應依法論罪，無主張緊急避難可言。是故本件事證明確
    ，被告犯行堪以認定，應依法論科。
四、核被告所為，係犯刑法第二百七十一條第一項之殺人罪。被告於右揭犯罪尚未被
    發覺前，主動向桃園縣警察局大溪分局復興分駐所警員游天送自首犯罪並接受裁
    判，此經證人即警員游天送於原審調查時證述屬實，核與自首要件相符，應依刑
    法第六十二條前段規定減輕其刑（按法定刑中死刑部分依法減為無期徒刑或十五
    年以下十二年以上有期徒刑；無期徒刑部分依法減為十五年以下七年以上有期徒
    刑；有期徒刑部分則減輕其刑二分之一）。至被告於犯罪前雖曾喝酒，此有其受
    酒測紀錄在卷可佐，然據其於將被害人打倒地上後，仍知先到消防隊請人前往將
    被害人送醫再赴分駐所自首及其於警訊、偵查及審判中對其如何與被害人爭執、
    扭打及如何持榔頭擊打被害人頭部等情節敘述明確等情觀之，其當時之精神、意
    識狀態，仍甚正常、清楚，被告於本院審理時亦自稱當時並未酒醉，伊尚能開車
    回家等語，顯其其當時精神狀態尚未臻心神喪失或精神耗弱之程度，自無得據此
    而減免刑責，附此說明。
五、原審認被告罪證明確，援引刑法第二百七十一條第一項、第六十二條前段、第三
    十八條第一項第二款之規定，並審酌被告之素行，其係被害人之養父，好意斥責
    被害人不該酗酒，竟遭被害人惡言相向，其乃出手掌摑被害人教訓，身為人子之
    被害人竟出手與被告扭打，有違人子之義，被告於盛怒之下，乃萌殺意，持榔頭
    猛擊被害人之頭部數下，致被害人頭部多次外傷、顱骨破裂、骨折、顱內出血，
    休克死亡，下手甚重，犯後先叫救護車將被害人送醫，又自首犯罪，態度尚佳，
    及其所提之家庭情況、身體健康情形、村民之聲明、服務社會擔任義工、捐款等
    一切情狀，量處有期徒刑六年，並敘明扣案之鐵製榔頭一把係被告所有，已據被
    告於警訊、偵、審中陳述在卷，又係供本件犯罪所用之物，應依法宣告沒收。原
    審認事用法，並無不合，量刑亦屬妥適，被告提起上訴，其猶執陳詞否認有殺人
    之故意，其行為合乎正當防衛或緊急避難云云，其上訴無理由，應予駁回。
據上論斷，應依刑事訴訟法第三百六十八條，判決如主文。
本案經檢察官蔡瑞宗到庭執行職務。
中      華      民      國    九十一    年      六      月     二十     日
                              臺灣高等法院刑事第十七庭
                                  審判長法  官  陳  正  雄
                                        法  官  許  宗  和
                                        法  官  許  錦  印
右正本證明與原本無異。
如不服本判決應於收受送達後十日內向本院提出上訴書狀，其未敘述上訴之理由者並
得於提起上訴後十日內向本院補提理由書（均須按他造當事人之人數附繕本）。
                                        書記官  楊  妙  恩
中      華      民      國    九十一    年    六        月    二十一    日
附錄：本案論罪科刑法條全文
刑法第二百七十一條：
  殺人者，處死刑、無期徒刑或十年以上有期徒刑。
  前項之未遂犯罰之。
  預備犯第一項之罪者，處二年以下有期徒刑。
